臺灣高雄地方法院刑事判決　　　　　　　92年度易字第1893號
公　訴　人　臺灣高雄地方法院檢察署檢察官
被　　　告　甲○○
選任辯護人　陳清和律師
上列被告因詐欺等案件，經檢察官提起公訴（92年度偵字第1280
7號），本院判決如下：
    主  文
甲○○無罪。
    理  由
壹、公訴人起訴意旨：如附件起訴書所載。
貳、按犯罪事實應依證據認定之，無證據不得認定犯罪事實，又
    不能證明被告犯罪者，應諭知無罪之判決，刑事訴訟法第15
    4 條第2 項、第301 條第1 項分別定有明文。又認定犯罪事
    實所憑之證據，雖不以直接證據為限，間接證據亦包括在內
    ，然而無論直接或間接證據，其為訴訟上之證明，須於通常
    一般之人均不致有所懷疑，而得確信為真實之程度者，始得
    據為有罪之認定，倘其證明尚未達到此一程度，而有合理之
    懷疑存在而無從使事實審法院得有罪之確信時，即應由法院
    為諭知被告無罪之判決。而告訴人之告訴，係以使被告受刑
    事訴追為目的，是其陳述是否與事實相符，仍應調查其他證
    據以資審認，最高法院76年台上字第4986號、52年度台上字
    第1300號分別著有判例可資參照。再按刑法第339 條詐欺罪
    之成立，以意圖為自己或第三人不法所有，以詐術使人將本
    人或第三人之物交付或行為人因而得財產上之不法利益為要
    件，如行為人並未施用詐術，或其所用方法不能認係詐術，
    亦不致使人陷於錯誤，即均與該條之構成要件有間（參最高
    法院46年度台上字第260 號判例），而民事債務當事人間，
    若有未依債務本旨履行給付之情形，在一般社會經驗而言，
    原因非一，因不可歸責之事由無法給付，或因合法得對抗他
    造主張抗辯而拒絕給付，其至債之關係成立後，始行惡意遲
    延給付，皆有可能，非必出於自始無意給付之詐欺犯罪一端
    ，而刑事被告本無自證無罪之義務，苟無足以證明其在債之
    關係發生時，自始即具有不法所有意圖之積極證據，縱使被
    告就所負債務，惡意違約或不為履行，仍僅係被告應負民事
    上債務不履行責任，在別無積極證據之情形下，自難違反刑
    事訴訟法第154 條之規定，以被告單純債務不履行之狀態，
    推定被告自始即有不法所有之意圖而施用詐術。況刑法上詐
    欺罪之立法意旨，係以禁止於經濟行為中使用不當之方法得
    利為規範目的，而經濟行為亦因其行為本質及類型，而於交
    易領域中有其特有之行為特性，法律原則上固應保障交易之
    秩序，惟於具體案例中，亦應顧及交易雙方為交易行為時，
    是否有具體情事，足認其違背正當之經濟秩序，而應予以制
    裁。否則，經濟行為本身原寓有不同程度之不確定性或交易
    風險，交易雙方本應自行估量其主、客觀情事及搜集相關資
    訊，以作為其判斷之參考，除具上開違反詐欺罪之具體情事
    外，非謂當事人之一方未依約履行責任，即應成立詐欺罪。
參、公訴意旨認被告涉詐欺罪嫌，無非係以被告之自白、告訴人
    己○○、庚○○、丙○○、丁○○等人之指述及被告所交付
    之支票退票等為主要之依據。然訊據被告堅決否認有何詐欺
    之犯行，辯稱：只和己○○、丁○○及庚○○三人接觸，並
    未和其他人借款。而己○○及丁○○是將金錢出借給被告，
    不但是先扣除二分半至三分的利息，還將其能分得的利潤事
    先扣除，被告則要給付全額，該二人以此牟取高利，被告事
    後因週轉不靈才無法將最後一次的票款給付，並非有意詐欺
    ，告訴人取得之金錢遠超過被告未兌現的票款，並無陷於錯
    誤而給付金錢之情形。未直接向庚○○借款，庚○○刷卡部
    分，是得到庚○○的同意，事後也註銷未請款，並無詐欺庚○○或銀行之犯行等語。
肆、本件經查：
一、有關詐欺己○○部分
（一）、己○○自89年11月29日起至91年10月止即與被告有金錢
        往來。而往來的方式是由被告先傳真給己○○告知需要
        的資金，己○○籌錢後匯給被告，再由被告開立支票給
        己○○。而自89年底至91年10月被告開給己○○的票均
        有兌現，直至最後交付予己○○的16張支票才跳票未兌
        現，此業據告訴人己○○證述明確（93年12月10日審判
        筆錄、告訴人之告訴狀附於91年發查字第6803號卷）。
        足見二人平常即有資金往來，並非被告有何對告訴人施
        予詐術之情形。
（二）、告訴人將錢匯給被告並非無償，其將金錢匯給被告不論
        該筆錢是金主所提供或是告訴人自有的資金，都必須向
        被告收取月息二分半到三分（換算年息為三十分或三十
        六分），此外就被告機票業務預計可賺取的利潤告訴人
        還要與被告平分，況且利息以及預期可賺得的利潤都是
        在被告傳真給告訴人告知資金需求以及可預期利潤後，
        由告訴人自匯給被告的金額中預先扣除，再將餘額匯給
        被告，此業據告訴人於本院審理時結證證述明確（93年
        12月10日審判筆錄），核與偵查時供述情節相符（92年
        01月23日訊問筆錄）。告訴人於交付金錢給被告時收取
        月息二分半到三分的高額利息，並將預期可得的利潤預
        先扣除，始將餘額匯給被告，其在交付金錢給被告時如
        何謂有陷於錯誤而交付財物之情形。
（三）、自89年10月迄91年10月約二年的時間，二人彼此間金錢
        往來密切，己○○匯給被告的錢先扣利息及預期的利潤
        ，但被告則必須償還全額（即未扣利息及利潤的數額）
        。而被告在這段期間支付予告訴人之數額高達新台幣（
        下同）一億九千零九十餘萬元，此業據被告提出銀行存
        摺、支票存款往來對帳單、匯款單為證（審判卷被證一
        至十三）。被告若有詐欺之不法意圖，何需讓告訴人支
        領兌現如此多的金額？
（四）、告訴人一再將金錢應被告要求匯給被告，告訴人只知被
        告在旅行社工作，被告在旅行社工作如何長期支應如此
        龐大的利息和利潤分享，告訴人本身亦是經商對於此種
        風險難道毫無警覺？其之所以一再匯款給被告，無非貪
        圖高額的利息以及被告所給予豐厚的利潤分享，利用被
        告賺取利差，並用以解決其本身的財務問題，此從告訴
        人傳真給被告之感謝函內容感謝被告一年多來的幫忙，
        以解決其所揹負的債務等情，亦可知告訴人實乃在利用
        被告資金之需求，而從中賺取利差以謀自己之利益，並
        非被告有何施用詐術，使之陷於錯誤而交付金錢。告訴
        人之錯誤乃在於一己之貪念，而非被告之施用詐術。
（五）、告訴人之投入資金乃係見有利可圖而持續將錢出借給被
        告以賺取利息和利潤，並非是被告於91年4 、5 月間已
        明知資金周轉有困難，仍向己○○詐稱有購買機票生意
        需用資金，持續以高額的利潤、回收期短等誘因，使己○○陷於錯誤而自91年8 、9 月間交付被告資金一千五
        百四十一萬元及己○○名義的空白支票11張而受有損害
        ，因認被告係犯詐欺罪。然查：
 １、告訴人之資金乃係見有利可圖，而持續將錢出借給被告以
     賺取利息和利潤，並非是被告於91年4 、5 月間財務狀況
     不好後才對告訴人施用詐術，這是一項長期且持續的金錢
     往來行為，並非自91年4 、5 月後被告資金困難後，就會
     由一般金錢投資、借貸而僅因財務狀況不好就會變成詐欺
     ，蓋若如此，則一般商業上都是狀況不好時才要借錢、融
     資以度過難關，豈非一旦失敗都因明知財務困難而仍舉債
     ，全部將被評價為詐欺犯行？
２、被告若有詐欺之意，則在91年4 、5 月間資金有缺口時即應
    以詐術將告訴人的錢騙入囊中，何以還要忍受高利剝削，並
    仍繼續將告訴人應得的數額及支票按期給付和兌現，直至91
    年10月份完全沒有能力負擔時才停止，並非在獲取告訴人之
    匯款後即捲款而逃，而仍繼續將8 、9 及10月份的票讓告訴
    人兌領，並持續匯款給告訴人（參被告所提兌領明細表），
    足見被告確因最後經濟困難無力負擔而跳票，並非因詐欺告
    訴人而惡意跳票。
（六）、綜上所述，告訴人係因有利可圖欲賺取利息和預期利潤
        而將金錢出借予被告，並非因被告施用詐術使告訴人陷
        於錯誤而交付金錢，本件此部分純係商業上借款融資糾
        紛，尚與詐欺罪構成要件有違，而無得依詐欺罪相繩，
        至於雙方的金錢糾葛，應另循民事途徑解決，附此敘明
        。
二、詐欺庚○○、乙○○、丙○○部分：
（一）、庚○○、乙○○、丙○○三人與被告甲○○並不熟識，
        渠三人都是將錢交給丁○○全權處理，用以所謂投資被
        告之機票買賣業務，渠三人都沒有與被告接洽，都是由
        丁○○出面和被告甲○○接洽，並以丁○○的名義匯款
        給被告，業據渠三人陳述甚明（92偵12807 號偵訊筆錄
        第4 至第6 頁以及92發查1 號卷第9 頁背面）。渠三人
        既與被告不相熟釋，被告如何對之施以詐術？又渠等三
        人的金錢是直接交給丁○○，而由丁○○直接與被告接
        洽，何來因被告之詐術陷於錯誤而為金錢之交付？
（二）、丁○○原是己○○之金主，被告經己○○介紹而認識丁○○，後丁○○與己○○意見不合，乃自行籌錢直接出
        借給被告，以免己○○中間再賺取差價。但因丁○○本
        身資金有限，乃轉邀庚○○、丙○○、乙○○為金主集
        資以丁○○之名義將錢放貸給被告，其資金往來模式與
        己○○相同，都事先扣三分左右的利息，再分享所謂之
        利潤。而這種模式自90年迄91年10月一年多的時間裏，
        被告都能按期、將支票讓庚○○、乙○○、丙○○、丁○○兌現，直至91年10月14日跳票始未能兌現。而這期
        間被告支付給丁○○的款項達七千零二十二萬餘元，此
        業據被告提出銀行支票存款對帳單及匯款單證明，並經
        丁○○到庭證述明確。而丁○○實際匯款給被告之數額
        遠少於此數目，若被告有意詐欺，何以還願給付給丁○○較多之金額？足見本件係丁○○具有利可圖而貸放金
        錢給被告。
（三）、況且丁○○在匯款前，被告會將投資金額、標的、利潤
        先傳真給丁○○，由丁○○評估看看有無利潤才決定是
        否將貸放之金額匯給被告，而在匯款前都會預先扣下利
        息和利潤，足見其是否投資乃決定於丁○○這方面的評
        估，而且預先扣下利息和利潤，如何謂有陷於錯誤之情
        形。
（四）、乙○○與丙○○之銀行支票帳戶係丁○○為使被告匯款
        方便，而出面向乙○○及丙○○所借用，再提供給被告
        支付票款之用，而丁○○有時也使用該支票開票給他人
        ，此業據丁○○到庭作證屬實，核與乙○○及丙○○二
        人在警偵訊所述相符，並有切結書二份附卷可稽。被告
        並未向乙○○、丙○○要求任何之支票帳戶，而該支票
        亦係由丁○○提供給被告，並非被告對乙○○、丙○○
        施以詐術而取得。至於被告雖於91年10月14日未能將票
        款匯入帳戶而使乙○○、丙○○名義之支票跳票，但並
        不足以使被告之債務轉嫁於丙○○與乙○○，蓋被告對
        於貸與人應負的債務仍然存在，縱然發票人清償票據債
        務後，仍可依法向被告請求給付，並不當然可轉嫁予乙○○、丙○○二人。
（五）、縱上所述，被告並未予庚○○、乙○○、丙○○直接接
        觸，渠三人仍係將金錢交給丁○○，再由丁○○向被告
        預扣利息、利潤後再匯款給被告，而被告則將未扣除利
        息、利潤之金額，開立票據或匯款給丁○○，再由丁○○轉分給庚○○、乙○○、丙○○等人，被告既未與渠
        等三人接觸，亦未收受該三人之金錢，何來施用詐術致
        使陷於錯誤而為金錢交付？至丁○○之所以匯款給被告
        其目的乃在貸放金額給被告，利用被告以賺取利息和利
        潤，利潤都是被告事先傳真給丁○○，由其決定是否投
        資始行匯款，其主要目的乃在取利，並非受詐欺而為金
        錢交付。此部分被告之犯行尚難成立。
三、、刷卡換現金部分
（一）、被告否認有從事刷卡換現金之業務，而查無其他証據足
        資證明被告有利用虛偽不實的交易資料而使付款銀行陷
        於錯誤而給付被告金錢之情形。公訴意旨認己○○投資
        250 萬元予被告從事「刷卡換現金」明知無刷卡交易事
        實而向不特定銀行施以詐術，賺取每一萬元抽取八百元
        之利潤云云，然此並未有何證據足資證明，蓋金興旅行
        社之刷卡，並未有客戶未付款之情形，客戶既有付款給
        發卡銀行，何來致發卡銀行陷於錯誤而交付金錢給金興
        旅行社或被告之詐欺行為？
（二）、乙○○刷卡15萬元部分：
１、乙○○刷卡15萬元部分，雖然乙○○與被告並無購買機票之
    真意，而以買機票為名義利用刷卡，而使發卡銀行給付金興
    旅行社轉交給被告甲○○，然乙○○就此刷卡15萬元部分，
    於刷卡之時乃意在刷出現金以貸予被告作為投資之用，並非
    基於不法所有之意圖，意在詐取發卡銀行的金錢，與詐欺罪
    之主觀構成要件尚有未符。此種情形和一般假藉消費名義，
    利用刷卡而詐取發卡銀行給付金錢的情形，應予區別，否則
    只要未有消費之事實，而刷出現金使用，就要被評價為詐欺
    罪，則有混淆民、刑事之虞。因此應就刷卡時行為人之主觀
    犯意加以掌握，並不是以客觀是否一實際有消費行為，或事
    後是否已經付款給發卡銀行作為判定是否詐欺的唯一依據。
２、本案乙○○刷卡時之主觀犯意並非在詐欺發卡銀行，而是以
    週轉現金為目的，作為投資被告甲○○之用，因此其自始即
    無刷卡後不付款之意思，其刷卡仍會付款，只是欲購取利差
    ，借給被告15萬元，可以獲得一萬元的利潤，此從刷卡後金
    興旅行社將款項轉給甲○○之後，被告甲○○將15萬元存回
    乙○○帳戶，一萬元留存於帳戶內，14萬元提出作為乙○○
    投資額之作法中，足証實二人並非意在詐欺發卡之中國信託
    商業銀行。更何況該15萬元之卡帳，事後並無拒不付款之情
    形，益足證實並無詐欺發卡銀行之意，而與詐欺罪之構成要
    件有間。
３、再者，此項刷卡換現金的作法並不是被告直接向乙○○所提
    ，而是丁○○向乙○○說可以刷卡換現金，在丁○○住處傳
    真給被告，並由丁○○當場交給乙○○本人名義的支票15萬
    元及現金一千多元 (見警卷13頁，92他字259 號173 頁)，
    足見刷卡換現金交給被告投資一事，亦經乙○○本人同意，
    亦無詐欺乙○○之情。
（三）、庚○○刷卡部分
１、庚○○於刷卡後金興旅行社即向聯邦銀行註銷該筆11萬元之
    交易，有聯邦銀行高雄信用卡中心來行卡片簽收章 (92他字
    259 號偵卷53頁)， 故事實上聯邦銀行並未支付該筆信用卡
    款項給金興旅行社，此與詐欺罪之陷於錯誤要件不符。而慶
    豐銀行刷卡8 萬元部分，因金興旅行社跟本未向該銀行申請
    付款，亦無所謂施用詐術之情形。
２、至於庚○○之刷卡其本身的目的，也不是在詐欺信用卡發卡
    銀行，想要由銀行付款而享有自己的利益，其目的乃在欠缺
    現金投資，想要以刷卡之方式獲取現金以便投資被告甲○○
    的機票業務，以獲取利差，因此其主觀上對銀行欠缺為自己
    不法所有之意圖，而在客觀上銀行所重視者不在該交易之是
    否真實，而在信用卡債權之確保，因此雖未真正交易但事後
    信用卡之帳款有依約繳納，亦不能因此將該行為即逕為評價
    為詐欺之行為，蓋塑膠貨幣信用卡之交易即在取代實際主要
    的現金交易，故以能否依約付款為發卡銀行最主要的考量，
    至於交易對象及標的之是否存在，並非發卡銀行所最重視者
    ，因此於評價信用卡交易是否構成詐欺罪時，應著重者乃在
    於持卡人主觀的犯意及事後是否依約付款行為，而不是在於
    交易的對象與標的。至於無實際交易而以信用卡請款，事後
    持卡人又有依約付款，此時既有付款，發卡銀行並未遭受損
    害，此時不應該構成詐欺發卡銀行之罪行，而應由發卡銀行
    對特約商店加強監督並提升契約控制，例如買受金額較低，
    卻刷較多之金額，以便持卡人能有現金使用，或信用卡也能
    預借現金使用等，也都為信用卡業務實務爭取開放的方向，
    實不宜一有無實際交易即以詐欺罪相繩，而紊亂民、刑事之
    體系，並使發卡銀行假藉刑事制裁而置其徵信之義務於不顧
    ，而使信用卡的正常交易程序無法建立。
四、違反刑法第二百十五條部分
（一）、刑法二百十五條係以從事業務之人，明知為不實之事項
        而登載於其業務上作成之文書，足以生損害於公眾或他
        人者為要件。被告甲○○係靠行於金興旅行社，刷卡機
        亦是金興旅行社所申請設置，被告所從事者乃旅行社業
        務，信用卡請款尚須透過金興旅行社之會計始得請款，
        並非於被告在獲得持卡人之授權刷卡時，即會作成請款
        文書，請款並非被告業務，蓋被告只是靠行，請款人必
        須以金興旅行社之名義為之，被告既非負責人，亦非該
        旅行社內負責管理帳務工作之人，如何就請款事項成為
        從事該「請款」業務之人。
（二）、所謂「業務上作成之文書」以文書之作成與其業務有密
        切關係，非執行業務即不能作成該文書者，始屬之 (六
        十四年刑事庭決議參照)。 被告甲○○乃從事旅行社業
        務，刷卡乃為客戶支付款項的一種方式，其與旅行社的
        業務雖然有關，但有關信用卡請款一事並非都須經被告
        之手始得辦理，並非從事旅行社業務之人均須從事信用
        卡請款之業務，亦即該請款業務通常都由專人負責，而
        不是由一般之業務員負責，信用卡之請款文件若是由業
        務人員提供給公司處理，亦只不過是持卡人的基本資料
        和授權記錄，請款的部分還須由公司專責人員匯集整理
        始得向銀行申請，並非在業務人員取得持卡人授權刷卡
        時即當然得請款，更何況請款之申請書涉公司財務，亦
        非未經公司授權之人得任意加以製作，否則如何符合商
        業會計法憑證之要求，因此此類文書通常均屬商業會計
        法上之商業會計憑證，若非負責人或主管該事務之會計
        人員無權作成。被告係靠行於金興旅行社並非負責人，
        亦不具該旅行社會計人員之身分，其既非從事請款業務
        之人，何來將不實事項登載於業務上所作成之文書？
伍、綜上所述本件被告雖有向己○○、丁○○收受款項，乃事後
    未能兌現支票之情形，但己○○、丁○○等人交付金錢給被
    告並非受被告詐欺所致，渠等之目的乃在賺取高額的利差，
    此從其匯款前都會先評估利潤，扣除二分半到三分的利息後
    ，還要再扣除利潤部分，才將餘額匯給被告，而被告卻要負
    責全額。被告這種作法無異是假機票投資之名而行借款之實
    ，否則何須付如此高額的利息。這在事業順利時還可以勉強
    過關，但一遇有事業資金缺口，此舉無異飲鴆止渴。而告訴
    人明知任何事業不可能無限期支應如此沈重的利息，卻還一
    味繼續投入資金賺取高額的利息收入，此種情形乃出於出資
    者無止境的貪念，終至造成雙方之損失。然此種金錢借貸之
    行為，被告並未有何施用詐術之情形，而告訴人高額之利息
    已先賺取在前，事後所生之風險既非因被告詐欺行為所致，
    告訴人自應負擔風險，而渠等間之債務糾葛，應另循民事途
    徑解決。本件屬二造因金錢借貸所生之民事糾葛，與詐欺罪
    之購成要件不符，此外，復查無其他積極證據足以證明被告
    有何詐欺之犯行，揆諸前揭說明，被告犯罪既屬不能證明，
    依法自應諭知無罪之判決。
陸、據上論斷，應依刑事訴訟法第301 條第1項，判決如主文。
本案經檢察官戊○○到庭執行職務。
中　　華　　民　　國　　94　　年　　8 　　月　　25　　日
                  刑事第八庭     審判長法官  陳樹村
                                       法官  吳俊龍
                                       法官  林意芳
以上正本，係照原本作成，證明與原本無異。
如不服本判決，應於送達後10日內，向本院提出上訴狀。
中　　華　　民　　國　　94　　年　　9 　　月　　6 　　日
                                      書記官  吳金霞
